最高法院民事判決　　　　　　　　　　　　　　　八十七年度台上字第二九四五號
　　上　訴　人　屏東縣農會
　　法定代理人　陳水華
　　訴訟代理人　謝秋蘭律師
　　被 上訴 人　陳盈助
　　訴訟代理人　蘇志成律師
右當事人間請求返還寄託款事件，上訴人對於中華民國八十六年十二月十五日台灣高
等法院高雄分院第二審判決（八十六年度重上字第一○號），提起上訴，本院判決如
左：
    主  文
原判決關於駁回上訴人對新台幣一千萬元本息之上訴及該訴訟費用部分廢棄，發回台
灣高等法院高雄分院。
    理  由
本件上訴人之法定代理人原為吳永村，嗣變更為陳水華，茲據其具狀聲明承受訴訟，
核無不合，先予明。
次查被上訴人主張：伊於民國八十五年三月十二日，在訴外人屏東縣鹽埔鄉農會（下
稱鹽埔鄉農會）開設乙種活期儲蓄存款帳戶，帳號為四五九七號，同時存入新台幣（
下同）一千元，復於同日存入金額一千萬元之支票一張，於同年月十五日兌現入帳。
詎於同年四、五月間，鹽埔鄉農會因其總幹事彭崑城挪用公款，引發經營危機，經台
灣省合作金庫（下稱合作金庫）金融業務檢查室核帳後，竟寄發對帳單予伊，謂伊之
存款已提領一千萬元，僅剩一千元，此與事實不符，因伊未曾提領任何存款。嗣於八
十五年六月十日，上訴人合併鹽埔鄉農會概括承受其權利義務後，竟拒絕伊提領存款
等情，求為命上訴人給付一千萬零一千元並加計利息之判決。（其中關於一千元本息
部分，原審維持第一審所為上訴人敗訴之判決未據聲明不服，已告確定）。
上訴人則以：被上訴人固將一千萬零一千元存入其於鹽埔鄉農會所開設之帳戶內，惟
被上訴人已於八十五年三月十八日提領其中一千萬元，電匯至高雄市第五信用合作社
訴外人劉金生帳戶內，合作金庫核帳時，發現其提領均經驗印、記帳、核章之手續，
且取款條所蓋印章，亦與被上訴人之印鑑章相符。上開一千萬元存款，若非被上訴人
親自提領，亦係其交付印鑑章而委託他人提領。況且被上訴人係為賺取彭崑城之利息
而至鹽埔鄉農會存款，其所收取之額外利息，係彭崑城個人所支付，被上訴人所存入
鹽埔鄉農會之款項，係供彭崑城個人使用，該一千萬元既由彭崑城提領完畢，上訴人
自無再為返還之義務等語，資為抗辯。
原審除確定部分外維持第一審所為上訴人敗訴之判決，無非以：被上訴人主張其存入
鹽埔鄉農會一千萬零一千元，未經提領，僅剩一千元之事實，業據提出存摺、對帳
單為證，又鹽埔鄉農會合併於上訴人之事實，亦為上訴人所不爭執。次查鹽埔鄉農會
發給被上訴人保管之存摺，載有乙種活期儲蓄存款須知，其中第六條規定：「存取存
款必須連同存摺交由本會登記，取款憑條不得單獨使用」等語，可知存款戶向該農會
提領存款，除在取款憑條蓋用印鑑章外，並須交付存摺以供登記，若未同時交付存摺
供登記，單憑蓋有印鑑章之取款憑條，尚不得提領存款。上訴人對於被上訴人之存摺
無於八十五年三月十八日提領一千萬元之登載，並不爭執，應可認定被上訴人未親自
或將存摺委由他人持往前鹽埔鄉農會提領該一千萬元存款。再參以證人彭崑城證稱：
「被上訴人之存款係我領去的，也是透過林榮源，我再付利息給林榮源。」「我與被
上訴人不認識，領款時他亦不知道，領款時是利用拓印（即偽造印鑑）的方式盜領的
」等語，可見被上訴人確無授權彭崑城提領系爭存款，否則被上訴人應會將存簿、印
鑑章交彭崑城使用，彭崑城即不需偽造取款條及帳卡。至於被上訴人於調查局受訊問
時雖供認有收取年息二分之額外利息計二十萬元，惟辯稱支付其額外利息者係林榮源
而非彭崑城，且林榮源係以其需向該農會貸款，為求存、貸款數額比例符合規定方得
貸款為由，故願私下支付額外年息二分之利息，被上訴人認為合理，才同意至鹽埔鄉
農會存款，絕非同意將該一千萬元存款供不相識之彭崑城使用方去存款等語，應屬可
信。蓋被上訴人不可能為區區二十萬元之小利而甘冒損失一千萬元鉅資之風險。且上
訴人就被上訴人同意彭崑城使用系爭存款一節，迄未舉證，上訴人辯稱：被上訴人並
非善意之存款人，其同意彭崑城使用該款項，且經彭崑城提領完畢，上訴人即無再為
返還之義務云云，不能採信。按金融機關與客戶間之乙種活期存款契約，具有消費寄
託之性質，客戶得隨時請求返還寄託物。被上訴人在鹽埔鄉農會有一千萬零一千元之
存款，上訴人又於八十五年六月十日合併鹽埔鄉農會，上訴人應對該農會之債務負其
責任，則被上訴人請求上訴人返還系爭存款，並給付約定、法定利息，即屬正當，應
予准許等詞，為其判斷之基礎。
惟查被上訴人起訴時即主張其於八十五年三月十二日至鹽埔鄉農會開設乙種活期儲蓄
存款帳戶，先後兩次共存入一千萬零一千元，而依鹽埔鄉農會乙種活期儲蓄存款須知
第四點約定：「本存款餘額以百元為計息單位，存款餘額不滿一百元部分不計息，每
日最終餘額超過七十萬元部分，按活期存款利率計息。」（見第一審卷第七頁）再依
上訴人所提出之鹽埔鄉農會牌告利率表所示，該農會活期儲蓄存款年利率為百分之四
，活期存款年利率僅為百分之二（見原審卷(一)第一三四頁）。被上訴人存款一千萬零
一千元，依上開存款須知第四點之約定以觀，被上訴人得請求之利息，於七十萬元部
分應為年息百分之四，超過七十萬元部分應為年息百分之二。第一審判決「被告應給
付原告新台幣一千萬零一千元，及自民國八十五年三月十五日起至八十五年七月四日
止按週年利率百分之四計算之利息，暨自八十五年七月五日起至清償日止按週年利率
百分之五計算之利息。」原審就超過上開得請求部分之利息，竟予以維持，駁回上訴
人該部分之上訴，於法已有未合。次按一般存戶將金錢款項存入金融機關或銀錢業者
，其寄託之法律關係既存在於存戶與該金融機關或銀錢業者間，該存戶通常僅能取得
該金融機關或銀錢業者依存款時間及牌告利率計算之利息，且該項利息通常亦由該金
融機關或銀錢業者給付，若非如此，即與一般金融機關或銀錢業之存款經驗法則有所
違背。查被上訴人於八十五年五月十七日在屏東縣調查站陳稱：「約於同年三月初…
…林榮源……找上我的朋友陳高文，要求陳高文幫忙尋找客戶前往鹽埔鄉農會開戶存
款，當時林榮源表示因鹽埔鄉農會放款過高，為降低該農會存、放款比率，急需開拓
存款客戶，因此陳高文即找我前往鹽埔鄉農會開戶存款，我應允後即與陳高文……於
八十五年三月十二日共同前往鹽埔鄉農會開戶存款，由我親自辦理開戶手續……林榮
源當時……曾表示渠願私下補貼存款客戶年息二分之利息，我開戶存款後，亦確有收
到陳高文轉交予我之林榮源二十萬元利息」等語（見原審卷(一)第一三五頁反面、第一
三六頁正面）。彭崑城於原審曾證稱：「陳盈助的存款是我去領的，是透過林榮源，
我再付利息給林榮源」等語（見原審卷(一)第二三九頁正面）。上訴人於原審一再主張
：被上訴人當初至鹽埔鄉農會開戶存款，獲有額外利息，而該額外利息，與鹽埔鄉農
會存款牌告利率之百分之四顯不相當，被上訴人所為，與經驗法則有違，……被上訴
人之存款，形式雖存入鹽埔鄉農會，實則係供彭崑城個人利用等語（見原審卷(一)第一
二八頁反面、卷(二)第五至八頁）。原審對於被上訴人所為是否有違存款之經驗法則，
未予調查審認，即以前開理由，認被上訴人為善意之存款人，而為上訴人不利之判決
，於法亦有可議。上訴論旨，執以指摘原判決不當，求予廢棄，非無理由。
據上論結，本件上訴為有理由。依民事訴訟法第四百七十七條第一項、第四百七十八
條第一項，判決如主文。
中      華      民      國    八十七    年     十二     月     十七     日
                              最高法院民事第六庭
                                  審判長法官  蕭  亨  國
                                        法官  吳  正  一
                                        法官  楊  隆  順
                                        法官  陳  淑  敏
                                        法官  黃  義  豐
      右正本證明與原本無異
                                              書  記  官
中      華      民      國    八十七    年      一      月     三十     日
